臺灣高等法院臺中分院刑事判決　　　　96年度上訴字第1439號
上　訴　人
即　被　告　乙○○
指定辯護人　本院公設辯護人　丙○○
上列上訴人因殺人未遂案件，不服臺灣臺中地方法院95年度訴字
第2462號中華民國96年4月11日 第一審判決（起訴案號：臺灣臺
中地方法院檢察署95年度偵緝字第1232號），提起上訴，本院判
決如下：
    主  文
上訴駁回。
    事  實
一、乙○○於民國九十二年十月四日二十二時許，前往丁○○之
    前妻劉瓊芬所開設位於台中市○○區○○路四五六號之「崎
    谷卡拉ＯＫ店」消費飲酒。翌（五）日凌晨一時三十分許，
    乙○○見丁○○在該店辦公室內，遂進入辦公室，以手搭在
    丁○○之肩膀並問丁○○：「我們是不是兄弟」等語以示熱
    絡，惟丁○○將乙○○之手撥開並稱：「你只是我朋友」等
    語，並請乙○○離開辦公室。詎乙○○竟惱羞成怒而起殺人
    犯意，走出辦公室至該店內廚房取得該店之水果刀一把（水
    果刀長約三十公分，刀刃約二十公分，刀刃前端尖銳），再
    進入辦公室內，走至丁○○背後，以左手臂環勒住丁○○之
    頸部，揚言稱：「你以為我不敢殺你」等語，將該水果刀舉
    起並以由上往下之方式刺擊丁○○上背部近脊椎處一刀，造
    成丁○○之（上）背部約四公分長之穿刺傷，傷口深至肌肉
    層，劉瓊芬見狀遂上前抱住乙○○予以制止，惟乙○○仍持
    該水果刀續向丁○○側背刺擊數下，雖經丁○○將身體偏閃
    ，惟仍致丁○○受有左胸下方及左手多處表淺性裂傷。嗣因
    劉瓊芬將乙○○拉開，店內之人亦跑進來，乙○○殺人始未
    得逞，而丁○○經送醫急救，始倖免於難。後警方據報前往
    「崎谷卡拉ＯＫ店」處理，乙○○已逃逸無蹤；嗣經丁○○
    向警方提出告訴，並將前述水果刀一把交予警方扣押。乙○
    ○則經警方通知及檢察官傳喚均未到案，而遭台灣台中地方
    法院檢察署發佈通緝，至九十五年六月二十八日始為警緝獲
    歸案。
二、案經丁○○訴由台中市警察局第五分局報請台灣台中地方法
    院檢察署檢察官偵查起訴。
    理  由
一、按被告以外之人於偵查中向檢察官所為陳述，除顯有不可信
    之情況者外，得為證據，刑事訴訟法第一百五十九條之一第
    二項定有明文。偵查中對被告以外之人（包括證人、鑑定人
    、告訴人、被害人及共同被告等）所為之偵查筆錄，或被告
    以外之人向檢察官所提之書面陳述，性質上均屬傳聞證據。
    惟現階段刑事訴訟法規定檢察官代表國家偵查犯罪、實施公
    訴，依法其有訊問被告、證人及鑑定人之權，證人、鑑定人
    且須具結，而實務運作時，檢察官偵查中向被告以外之人所
    取得之陳述，原則上均能遵守法律規定，不致違法取供，其
    可信度極高，職是，被告以外之人前於偵查中已具結而為證
    述，除反對該項供述得具有證據能力之一方，已釋明「顯有
    不可信之情況」之理由外，不宜以該證人未能於審判中接受
    他造之反對詰問為由，即遽指該證人於偵查中之陳述不具證
    據能力。查本件證人劉瓊芬於檢察官偵查中，經具結後，所
    為之陳述，檢察官就偵查訊問之實施，並無任何違反相關規
    定之瑕疵，是其證詞並無「顯有不可信之情況」，應認具證
    據能力。
二、訊據上訴人即被告乙○○對於上開時間在「崎谷卡拉ＯＫ店
    」喝酒，後在該店辦公室，以手搭在丁○○之肩膀並問丁○
    ○：「我們是不是兄弟」等語，丁○○將伊之手撥開並稱：
    「你只是我朋友」等語，及其有至該店廚房拿取水果刀一把
    ，再進入辦公室內，走至丁○○背後，以左手臂環勒住丁○
    ○之頸部，揚言稱：「你以為我不敢殺你」等語，將該水果
    刀舉起並以由上往下之方式刺擊丁○○上背部近脊椎處一刀
    ，造成丁○○之上背部約四公分長之穿刺傷等情，固不諱言
    ，惟否認有殺人未遂之犯行，辯稱：伊當時酒喝了很多，且
    當時只是要嚇嚇丁○○云云。另被告於原審則辯稱: 伊進去
    辦公室拿東西，丁○○進來，伊問丁○○很久沒看到，為何
    來店內等語，惟丁○○稱伊「無三小路用」（台語），且丁
    ○○之前有跟伊借款一直未還，加上言語之挑釁，所以伊與
    丁○○發生口角，在辦公室內丁○○先出手打斷伊的鼻子並
    連續出手，伊迫於無奈，當時伊雖有喝酒，惟還有一點意識
    ，想要保護自己的生命，就跑到廚房，印象中有拿起一個東
    西，嗣丁○○跑到廚房把伊拉到辦公室，雙方就互相拉扯，
    當時伊有七、八分醉意，拉扯之間發生何事伊記不起來云云
    。惟查：
(一)、前揭犯罪事實，業據證人劉瓊芬於檢察官偵訊時證稱：「被
    告先到店裡來，自己一個人在那邊喝酒，後來我前夫丁○○
    來找我，我叫丁○○到辦公室等我，被告有開門進來辦公室
    ，他開門只看到我，沒看到丁○○，被告向我說妳到底要不
    要出來跟我喝酒，我就跟他說你出去等我，這時他有看到丁
    ○○，他出去後過沒幾分鐘後第二次進來，直接坐到丁○○
    旁邊，說兄弟你怎麼會在這裡，並搭丁○○的肩膀，丁○○
    就把被告的手撥開，說我要跟劉瓊芬談一點事，並請被告出
    去，丁○○便換了一個座位坐，被告就出去了，我有出去跟
    被告說我們在談家務事，馬上就來，我就進辦公室，被告又
    跟著我進去，站到丁○○後面，用左手勒住丁○○的脖子，
    說你以為我不敢殺你，丁○○要往前掙脫，被告就舉起右手
    由上往下朝丁○○背部攻擊，我當時不知道他拿刀，後來看
    到丁○○背部有血噴出來，被告所著白色條紋襯衫，胸前有
    一片血跡，我才看到丁○○背上插著一把刀，該刀是我們店
    裡用來切水果用的，我就拉開被告，他有往後退，手上還拿
    著那把刀，被告再拿該刀又再戳丁○○的腹部兩三次，都有
    碰到丁○○的衣服，後來到醫院才發現丁○○的腹部也有刀
    傷，被告拿著該刀一直揮，並邊罵三字經，接著我們三人便
    倒在地上，店內的人也跟著都跑進來」等語（九十三年度偵
    字第一五五一五號卷第二十九、三十頁）。另證人即告訴人
    丁○○於原審亦證稱：「‧‧‧他說我們是兄弟，我說你只
    是我朋友，被告就到廚房拿了壹把水果刀出來，勾住我的脖
    子，說我們是不是兄弟，我說你沒有資格跟我稱兄道弟，他
    就從我後面連續刺」、「（被告一開始如何勾住你的脖子？
    ）他從後面走過來，勾住我的脖子，他的身體整個貼在我的
    後面，頭先靠近我旁邊說完話後就刺我的背部，我根本來不
    及反應」、「（刺第一下後你有無掙脫，你有無轉身，詳情
    為何？）我身體有稍微側身過來看到他，他就繼續刺第二下
    ，他刺第二下時，還是對著我的側背，因為我身體有偏，所
    以他只有稍微削到我身體的側邊，他那五下都是一直刺」、
    「（被告有無被拉開後再向前刺你？）是後來才被拉開，刺
    我的那幾下都是接續刺的」、「（被告刺你時有無反抗？）
    他從後面刺了我第一刀我還不知道，之後劉瓊芬拉住他跟他
    搶刀子，我只感覺一陣冰涼，身上就濕淋淋的，之後我和被
    告就摔倒在地上」、「（被告刺到你背部的部位是哪裡？）
    脊椎骨旁邊」、「他（被告）一面刺還一面說別以為我不敢
    殺你」、「（後來被告因何終止？）是因為劉瓊芬把他拉開
    來，拉開後他也沒有再往前要刺我了，因為他知道以我當時
    的體能，如果面對面他絕對無法刺中我」等語（原審卷第一
    六Ｏ至一六二頁），經核前揭證人所述前後尚屬相符。又丁
    ○○因被告之刺擊受有前揭穿刺傷及裂傷，其上背部之傷口
    深及肌肉層，此有中國醫藥大學附設醫院診斷證明書一份、
    中國醫藥大學附設醫院九十五年九月二十八日院管檔字第○
    九五○九○三五三八號函及檢附之用箋說明、丁○○病歷等
    在卷可稽（上開偵查卷第十二頁、原審卷第三一至四○頁）
    ，亦與前揭證人所稱被告攻擊部位、方式與所受傷勢均屬相
    符。此外，復有水果刀一把扣案可資佐證。從而，丁○○因
    被告持水果刀之攻擊行為，而受有前揭傷勢，應堪認定。
(二)、按殺人與傷害致死或傷害之區別，在於下手加害時有無死亡
    之預見；至於受傷處是否致命部位，及傷痕之多寡，輕重如
    何，僅足認定有無殺意之參考，原不能作為區別之絕對標準
    （參最高法院十九年上字第七一八號判例）。從而，苟依其
    他客觀情狀足認行為人具殺人犯意，自無從以被害人所受之
    傷勢非重等情，即認行為人僅具傷害之犯罪故意。次按判斷
    行為人於行為當時，主觀上是否有殺人之故意，除應斟酌其
    使用之凶器種類、攻擊部位、行為時之態度外，尚應深入觀
    察行為人與被害人之關係、衝突之起因、行為當時所受之刺
    激、下手輕重、被害人受傷情形及行為人事後態度等各項因
    素，綜合研析。經查：本件被告所使用之水果刀長約三十公
    分，刀刃約二十公分，刀刃前端尖銳，此業據原審勘驗屬實
    （原審卷第一六八頁），核其刀刃長度非短，且刀刃前端尖
    銳，以之刺擊人之身體，自極可能造成人體重大損害。又被
    告係自後方近身靠近丁○○後，突然以左手臂環勒住丁○○
    之頸部，旋即持刀由上往下刺擊丁○○之上背部，而被害人
    丁○○因事發突然，全然不及防備，業如前述，足見被告非
    係持刀任意胡亂揮舞，而係刻意接近丁○○，乘丁○○不及
    防備之際，朝丁○○之上背部近脊椎處刺擊。再人體上背部
    近脊椎處，其內有主要器官肺臟及脊髓和神經系統，一遭利
    器刺入，極易導致死亡，為眾所周知之常識，被告對此自應
    有所認識，乃被告竟仍持該水果刀朝丁○○上背部近脊椎處
    刺擊，且被告於刺擊時與丁○○係近身相靠，揮刺施力不易
    ，乃依其力量，竟仍能穿透衣物並刺入丁○○體內而達肌肉
    層，足見被告有施以相當之力量刺擊丁○○，參以被告持刀
    刺擊丁○○，復揚言稱「你以為我不敢殺你」等語，甚且其
    後劉瓊芬上前制止時仍持續刺擊丁○○，依上各情觀之，被
    告確有持刀殺害丁○○之殺人犯罪故意甚明。
(三)、按精神是否耗弱，固指行為當時之精神狀態而言，惟行為當
    時之精神狀態究竟如何，往往未必徒憑事後精神狀態所可追
    溯鑑定真確，事實審法院仍非不得視個案情節，綜合被告行
    為當時各種言行表徵，就顯然未達此程度之精神狀態者，逕
    行判斷。查被告於檢察官偵訊中業供承: 「當時雙方發生口
    角，我就去廚房拿水果刀，有刺到丁○○」等語明確（九十
    五年度偵緝字第一二三二號卷第十一頁）；再被告係進入廚
    房拿取水果刀後，回返至丁○○身後，刻意乘丁○○不備而
    刺擊丁○○上背部，業如前述。則以被告尚知搜尋兇器並回
    返告訴人所在之處，又刻意於乘告訴人不備刺擊等情觀察，
    被告行為當時堪認對於外界事務之判斷能力，較普通人之平
    均程度，未有顯然減退之情，被告於犯案之際，精神狀態尚
    未達心神喪失或精神耗弱之程度甚明。
(四)、按正當防衛必須對於現在不法之侵害始得為之，侵害業已過
    去，即無正當防衛可言。查被告固於原審辯稱：伊係先遭丁
    ○○毆打斷鼻子云云，惟此為證人丁○○於原審所否認（原
    審卷第一六一頁），且被告供稱：此部分伊並未就醫等語（
    原審卷第二十四頁）。是被告所辯遭丁○○不法侵害一節，
    已乏無據，況被告係以持刀刺擊之方式攻擊丁○○，故被告
    攻擊丁○○之行為，自非基於防衛意思之單純防衛行為，揆
    諸首揭說明，自不得主張正當防衛。
(五)、辯護意旨雖略以：丁○○背部穿刺傷僅四公分長，其餘為表
    淺裂傷，足見丁○○所受傷害應非嚴重。又被告與丁○○係
    舊識，原無恩怨，且被告果有殺人犯意，應可朝丁○○要害
    揮砍，或撿拾更為銳利刀器，乃被告於與丁○○、劉瓊芬跌
    落在地後即已停止砍殺，難謂被告有致人於死之故意。再被
    告其餘表淺傷應係被告與丁○○扭打中不慎劃到，被告應無
    殺人故意，至「你以為我不敢殺你」等語，應係情緒激動下
    洩憤用語，難遽認被告有殺人犯意等語。惟查：丁○○上背
    部四公分穿刺傷固係傷口長而非傷口深，然傷口深至肌肉層
    ，且被告有施以相當之力量刺擊丁○○，業如前述，故要難
    以傷口長短為被告有利之認定。再至親骨肉亦不免有相殘之
    事，且於人際往來時向他人以：「我們是不是兄弟」等語以
    示熱絡，卻遭他人將手撥開並稱：「你只是我朋友」等語，
    核屬對人地位及尊嚴之貶抑，據此而生殺人犯意，要與常理
    無違。另依一般常情，持刀向他人正面揮刺，他人較易先觀
    察到危害而得閃避甚或反擊，本案被告係自丁○○後方乘其
    不備刺擊，就人之身體背面而言，被告所刺擊之位置應已屬
    要害。又以本案被告係受丁○○前揭突發性之刺激而起殺意
    ，被告捨徒手或持辦公室內其它器物攻擊丁○○，而係進入
    廚房取得水果刀為攻擊之工具，已見其殺意，該刀具是否係
    現場最銳利之刀具一節，於此突發性犯罪形態，顯非行為人
    於實施犯罪中所會施以考量之點。再以被告自丁○○身後乘
    其不備刺擊丁○○背部後，丁○○即迴身閃避，劉瓊芬亦上
    前拉被告，且被告嗣後之刺擊亦未造成丁○○較大之傷害，
    嗣三人均倒在地上，店內的人也跟著都跑進來等情觀察，足
    見本案係因丁○○之閃避及劉瓊芬之拉扯等客觀行為而對被
    告之攻擊行為造成妨害，致被告犯行未遂，核與被告於行為
    之初是否具殺人之主觀犯意無關。此外，被害人其餘表淺傷
    係被告刺擊所致，業如前述，且本院係綜合被告前揭客觀行
    為憑以認定被告具殺人之犯罪故意，而非僅以被告向丁○○
    所為前揭話語逕為被告不利之認定，從而辯護意旨前揭所指
    ，均不足為被告有利之認定。
(六)、綜上所述，本案事證明確，被告所辯，顯係卸責之詞，殊無
    足採，其犯行堪以認定，自應依法論科。
三、被告行為後，刑法業於九十四年二月二日經總統以華總一義
    字第○九四○○○一四九○一號令修正公佈，並於九十五年
    七月一日施行。關於刑法未遂犯之處罰，修正前第二十五條
    規定：「已著手於犯罪行為之實行而不遂者，為未遂犯。未
    遂犯之處罰，以有特別規定者，為限」，修正前第二十六條
    前段規定「未遂犯之處罰，得按既遂犯之刑減輕之」。九十
    五年七月一日刑法修正施行後，上開關於未遂犯之處罰，乃
    統一移置於修正後刑法第二十五條規定「已著手於犯罪行為
    之實行而不遂者，為未遂犯。未遂犯之處罰，以有特別規定
    者為限，並得按既遂犯之刑減輕之」。上開新舊法，僅屬法
    條順序之移置，對於被告亦無有利或不利之情形，應適用裁
    判時法（最高法院九十五年第二十一次刑事庭會議第六號參
    照）。
四、被告以殺人之犯意持刀刺擊丁○○，然未生死亡之結果，核
    被告所為，係犯刑法第二百七十一條第二項、第一項之殺人
    未遂罪。被告已著手於犯罪行為之實行而不遂，為未遂犯，
    本院衡其犯罪所造成之損害較輕，爰依刑法第二十五條第二
    項規定減輕其刑。原審因而適用刑法（原判決未載刑法二字
    ，應予補充）第二百七十一條第二項、第一項、第二十五條
    第二項之規定，並審酌被告素行尚佳，犯罪對被害人所造成
    之損害並非嚴重，其以持刀刺擊他人上背部之手段，本案案
    發後，被告經通緝始到案，迨至原審審理期間歷經數年，被
    告均未與被害人接觸洽談和解事宜，此業據證人丁○○於原
    審證述在卷等一切情狀，因認被告犯罪後態度不佳，公訴人
    求處有期徒刑五年一月，顯有過輕等一切情狀，量處被告有
    期徒刑五年八月；並敘明扣案被告持之殺人之水果刀一把，
    並非被告所有，又非違禁物，自毋庸諭知沒收。核原判決認
    事用法均無違誤，量刑亦稱妥適；被告上訴意旨否認有殺人
    犯意，指摘原判決不當，為無理由，應予駁回。
據上論結，應依刑事訴訟法第三百六十八條，判決如主文。
本案經檢察官甲○○到庭執行職務。
中　　華　　民　　國　　96　　年　　7 　　月　　5 　　日
            刑事第四庭    審判長法　官  洪  耀  宗
                                法　官  陳  欣  安
                                法　官  江  德  千
上列正本證明與原本無異。
如不服本判決應於收受送達後十日內向本院提出上訴書狀，其未
敘訴上訴之理由者並得於提起上訴後十日內向本院補提理由書 (
均須按他造當事人之人數附繕本)。
                                書記官  吳  麗  琴
中　　華　　民　　國　　96　　年　　7 　　月　　5 　　日
【附錄論罪科刑法條】
刑法第271條：
殺人者，處死刑、無期徒刑或10年以上有期徒刑。
前項之未遂犯罰之。
預備犯第 1 項之罪者，處2年以下有期徒刑。
